【裁判字號】    91,訴,1474
【裁判日期】    920121
【裁判案由】    履行契約
【裁判全文】
臺灣板橋地方法院民事判決  九十一年度訴字第一四七四號
    原      告  甲○○
    被      告  乙○
右當事人間請求履行契約事件，本院判決如左：
    主      文
被告應給付原告新臺幣伍拾萬柒仟陸佰玖拾陸元，及自民國九十一年七月十三日起至
清償日止，按年息百分之五計算之利息。
原告其餘之訴駁回。
訴訟費用由被告負擔。
    事實及理由
一、原告主張：原告本有房屋一棟，因房屋坐落基地及鄰地地主之提議及協商下，同
    意共同參與合建，由地主提供土地，原告提供上開房屋，被告負責興建，三方（
    即地主、屋主及建主）於民國七十九年八月三十一日在代書江麗姬認證下，簽訂
    系爭合建契約。依系爭合建契約第六條後段之約定，合建完成後，各方依分配房
    屋之比率取得基地持分，土地增值稅則由被告負責繳納。嗣於八十三年八月間合
    建完成後，原告依約分配取得門牌號碼台北縣三重市○○○路八五巷八號三樓之
    房屋一間，地主及被告當時推拖文件不齊，未辦理基地持分過戶，經原告多次催
    討無果。迄八十七年間，原告有意將配得房屋出售他人，再催請地主及被告速將
    基地持分辦理過戶給原告，惟地主及被告竟對土地增值稅一概不理，並稱與渠等
    無涉。原告不得已，只好先行墊付土地增值稅新臺幣（下同）五十萬七千六百九
    十六元，以完成基地持分之過戶手續，並於八十七年九月間順利出售配得之房屋
    。查被告依系爭合建契約第六條之約定，既已承諾願支付移轉基地持分之土地增
    值稅，自應依約履行，今由原告代為墊付該土地增值稅，爰訴請被告歸還代墊款
    及自代墊日起算之遲延利息等語。並聲明：被告應給付原告五十萬七千六百九十
    六元，及自代墊日即八十七年五月十三日起至清償日止，按年息百分之五計算之
    利息。
二、被告抗辯：伊簽訂系爭合建契約，並未承諾願為原告負擔土地增值稅。依其理解
    ，系爭合建契約第六條之真意，是約定建主只須幫地主負擔土地增值稅。原告是
    屋主，伊無須為原告負擔土地增值稅等語。並聲明：駁回原告之訴。
三、得心證之理由：
（一）本件原告主張其提供原有房屋，地主提供各別所有土地，交由被告興建房屋，
      三方（即屋主、地主及建主）於七十九年八月三十一日簽訂系爭合建契約，嗣
      於八十三年八月間合建完成後，原告依約分配取得門牌號碼台北縣三重市○○
      ○路八五巷八號三樓之房屋一間等情，業據其提出合建契約書影本一件為證，
      並為被告所不爭，應信屬實。又原告（即屋主）提供原有房屋參與合建，依約
      除可分得上開合建房屋之所有權外，另可依分得房屋之面積比例取得基地持分
      之事實，此由證人即地主李宗烈、賴根益到庭結證內容，均未排除原告有取得
      基地持分之權利，及被告（即建主）於言詞辯論時亦自承當時簽訂系爭合建契
      約書時，確有約定原告分得房屋部分亦可取得基地持分（見言詞辯論筆錄第二
      頁）等情觀之，至為灼然。
（二）原告依系爭合建契約既然可以取得基地持分，而參與合建之地主係以買賣作為
      移轉基地持分之原因，有土地登記謄本附卷可稽，則原告為取得其依約應得之
      基地持分，勢必有土地增值稅之發生。按買賣土地所生之土地增值稅，乃公法
      上之稅捐債務，依法應由土地出賣人對直轄市或縣（市）負擔，惟當事人間倘
      另有約定者，彼此間之關係應從其約定。本件首要爭點厥在於：兩造及地主在
      簽訂系爭合建契約時，對於原告為取得基地持分所生之土地增值稅，是否有應
      由何人負擔之特別約定？經查，證人李宗烈到庭證稱：當時因合建分配房屋，
      地主必須移轉基地持分給其他人，當時約定地主移轉給建主部分，應由建主負
      擔土地增值稅，至於移轉給其他人部分，則由該其他人自己負擔等語（見本院
      九十一年十月十一日準備程序筆錄第三頁）；惟證人賴根益卻結證證述：簽訂
      系爭合建契約時並未約定應由分得基地之人負擔土地增值稅等語（見本院九十
      一年十月二十一日準備程序筆錄第三頁），二者證言有所衝突。遍閱系爭合建
      契約所載條文，未見證人李宗烈所稱應由取得基地者負擔土地增值稅之相關文
      字，應認證人賴根益之證言較為可信，故原告為取得基地持分所生之土地增值
      稅，當事人間並未約定應由原告自行負擔乙節，首堪認定。再者，系爭合建契
      約第六條前段約定：「於使用執照核發後十五日內，地主應備齊各項過戶移轉
      手續之證件供建主辦理移轉手續」，從該條形式上文理觀察，其前段僅在規範
      地主與建主間之關係，則同條後段「依分配房屋比率取得土地，土地增值稅由
      建主繳納」等語，是否亦僅限於地主移轉給建主之基地持分，其所生之土地增
      值稅始應由建主負擔？洵有解釋上空間。本院審酌該條約款使用之文字，及證
      人賴根益到庭所證：系爭合建契約第六條末段本來沒有寫，後來代書江麗姬朗
      讀約款時，伊等認為本來即有土地房屋，提供被告興建房屋，最後亦僅分得房
      屋，不應由地主負擔土地增值稅，方請江麗姬補寫上去，當時大家均有同意等
      語（見本院九十一年十月二十一日準備程序筆錄第三頁），認當事人添加上開
      第六條末段文字之用意，顯在合意排除由地主負擔因合建所生全部土地增值稅
      。從而，包括原告為取得基地所生之土地增值稅在內，應解為被告均已承諾願
      為地主代為繳納負擔，始較符合當事人間訂約之真意。
（三）原告因系爭合建契約可取得之基地持分，其所生土地增值稅之數額為五十萬七
      千六百九十六元，已據原告自行墊繳完納之事實，有原告提出之土地增值稅繳
      款書影本四紙為證，並為被告所不爭，堪認為真。而上開土地增值稅依約本應
      由被告負擔，已見前述，則依不當得利之法律關係，原告請求被告返還代墊款
      ，應屬有據。惟按，給付無確定期限者，債務人於債權人得請求給付時，經其
      催告而未為給付，自受催告時起負遲延責任，其經債權人起訴而送達訴狀或依
      督促程序送達支付命令，或為其他相類之行為者，與催告有同一之效力，民法
      第二百二十九條第二項定有明文。本件原告依不當得利之法律關係請求被告返
      還代墊款，核屬未定期限之債務，原告復未能證明其於起訴前已有催告，是被
      告僅於本件起訴狀繕本送達翌日即九十一年七月十三日起，始負其遲延之責。
（四）綜上所述，原告請求被告返還五十萬七千六百九十六元，及自九十一年七月十
      三日起起至清償日止，按年息百分之五計算之利息，於此範圍內之請求，為有
      理由，應予准許；逾此部分之請求，為無理由，應予駁回。
四、訴訟費用負擔之依據：民事訴訟法第七十九條但書。
中      華      民      國    九十二    年      一      月    二十一    日
                                                臺灣板橋地方法院民事第三庭
~B審判長法官  黃麟倫
~B法      官  劉以全
~B法      官  朱嘉川
右正本證明與原本無異
如對本判決上訴，須於判決送達後廿日內向本院提出上訴狀
中      華      民      國    九十二    年      一      月    二十七    日
~B法院書記官  馬文慶


司法院資訊處製作；財團法人民間司法改革基金會備份。
